【裁判字號】    98,易,1464
【裁判日期】    980831
【裁判案由】    詐欺
【裁判全文】
臺灣臺中地方法院刑事判決  98年度易字第1464號
公  訴  人  臺灣臺中地方法院檢察署檢察官
被      告  甲戊○
            申○○
上列被告因詐欺案件，經檢察官提起公訴（97年度偵字第16230
號、98年度偵字第5684號），本院判決如下：
    主    文
甲戊○犯詐欺取財罪，處有期徒刑年陸月。
申○○無罪。
    犯罪事實
一、緣甲戊○與申○○為夫妻，甲戊○為址設臺中市○○○路○
    段257 號13樓之1 之南山人壽保險股份有限公司（下稱南山
    人壽公司）臺中分公司大墩通訊處業務員，申○○則為址設
    臺中市西屯區○○○路68巷111 號之漢翔航空工業股份有限
    公司（下稱漢翔公司）勞務派遣技術員，自民國96年7 月起
    ，甲戊○因有不詳管道，可以油票面額9 折之價格，取得臺
    灣中油股份有限公司（下稱中油公司）之油票，乃告知申○
    ○，並向南山人壽公司臺中分公司大墩通訊處同事表示可以
    9 折價格代為購買中油油票，申○○亦向漢翔公司同事告知
    可以9 折價格代為購買中油油票，渠等2 人之同事及友人魏
    志強（起訴書誤為甲Ｍ○）先以小額委託甲戊○夫妻代購成
    功後，進而陸續大額購買油票。嗣於97年3 月1 日起，中油
    公司停止販售油票，改為販售儲值卡性質之捷利加油卡（下
    稱捷利卡），甲戊○竟基於意圖為自己不法所有之犯意，先
    向其夫申○○及南山人壽公司同事佯稱：此次將是最後一次
    以9 折優惠代購捷利卡等語，申○○因不知甲戊○另有盤算
    ，即向漢翔公司同事轉達此項訊息，致如附表一所示之漢翔
    公司員工暨親友ｚ○○等110 人因誤以為此次亦如先前成功
    代購油票之情形，均陷於錯誤，共同集資交付合計新臺幣（
    下同）326 萬7000元予申○○，申○○再悉數交予甲戊○；
    而如附表二所示之南山人壽公司員工暨親友甲Ｃ○等15人亦
    因不知此次代購有詐，而陷於錯誤，共同集資合計212 萬45
    00元交付甲戊○；友人魏志強亦因不知有假，而於97年3 月
    12日，匯款5 萬4000元至甲戊○開設在合作金庫商業銀行太
    平分行帳號0000000000000000號帳戶內，均欲委由甲戊○代
    購捷利卡。詎甲戊○詐得合計544 萬5500元得逞後，雖持以
    向中油公司購買捷利卡，但卻未依約交付予如附表一、二、
    魏志強等人。嗣於97年4 月上旬，甲戊○遲未交付捷利卡予
    申○○，申○○發覺有異，經追問後，甲戊○辯稱：代購之
    捷利卡全部交給自稱「陳淑芬」之女子未還云云，但經依甲
    戊○提供之線索均無法聯絡上「陳淑芬」，申○○始知甲戊
    ○上開行騙之事，立即通知漢翔公司協助處理如附表一所示
    之人交付款項委託代購捷利卡事宜，並於97年4 月16日在漢
    翔公司召開說明會，如附表一、二所示之人及魏志強始知受
    騙。嗣於98年4 月3 日上午7 時10分許，經警持本院核發之
    搜索票前往臺中縣太平市○○路250 號5 樓甲戊○之住處執
    行搜索，扣得甲戊○所有之中油公司電子計算機統一發票1
    冊（共計79張）、親友電話名冊4 張、合作金庫銀行交易明
    細表28張、甲戊○上開合作金庫商業銀行帳戶存款存摺2 本
    ，進而查悉上情。
二、案經如附表一所示漢翔公司員工Ｋ○○等110 人及魏志強訴
    由臺灣臺中地方法院檢察署檢察官偵查起訴。
    理    由
壹、證據能力之說明：
（一）按證人依法應具結而未具結者，其證言不得作為證據。刑
      事訴訟法第158 條之3 定有明文。而告訴人之指訴雖係以
      使被告受刑事訴追為目的，但非同法第3 條所稱之「當事
      人」，乃當事人以外之第三人，除依同法第271 條之1 規
      定到庭單純陳述意見時，毋庸具結外，如就與待證事實有
      重要關係之親身知覺、體驗事實陳述時，即居於證人之地
      位，依上開增訂公布之規定，自應依同法第186 條第1 項
      規定命其具結，使告訴人知悉其有據實陳述之義務，以擔
      保其證言之真實性，該供述證據始具證據能力，如未踐行
      人證之法定調查程序，應不得作為證據。最高法院93年度
      台上字第6838號刑事判決可資參照。查證人魏志強於97年
      10月22日偵訊時就與上揭犯罪事實有重要關係之言詞陳述
      ，係居於證人之地位，但檢察官並未令其供前或供後具結
      ，揆諸首揭規定，關於該等部分之陳述，即不得作為證據
      。
（二）按被告以外之人於審判外之陳述，雖不符刑事訴訟法第15
      9 條之1 至第159 條之4 之規定，而經當事人於審判程序
      同意作為證據，法院審酌該言詞陳述或書面陳述作成時之
      情況，認為適當者，亦得為證據。當事人、代理人或辯護
      人於法院調查證據時，知有第159 條第1 項不得為證據之
      情形，而未於言詞辯論終結前聲明異議者，視為有前項之
      同意。刑事訴訟法第159 條之5 定有明文。查被告甲戊○
      、申○○於本院準備程序時，對於本案偵查卷內之人證、
      書證，均同意有證據能力，得採為本案之證據，迄至本案
      言詞辯論終結前，對於卷內之人證、書證，亦未聲明異議
      ，有本院準備程序筆錄及審判筆錄在卷可考；另經本院審
      酌卷內各該人員陳述時之情狀（不包括證人魏志強於97年
      10月22日偵查中之言詞陳述），均查無被違法取供或非出
      於自由意志之情形，相關書證亦查無違法取證或造假虛捏
      之情事，以之作為本案之證據，皆屬適當，依前揭規定，
      本判決以下所引用之卷內人證、書證均得為本案之證據，
      合先敘明。
貳、被告甲戊○有罪部分：
一、訊據被告甲戊○固坦承取得上揭款項之事實，惟矢口否認有
    何詐欺之犯行，辯稱：上揭款項均用於購買捷利卡，然於97
    年4 月間，遭姓名年籍不詳、自稱「陳淑芬」之友人取走捷
    利卡後未還，伊也是被害人云云。經查：
（一）前揭犯罪事實，業據被告甲戊○及同案被告申○○於偵查
      中及本院審理時均坦認有自96年7 月間起，分別邀約自己
      所任職之南山人壽公司、漢翔公司員工購買中油公司油票
      ，另於97年3 月間則邀約同事購買中油公司捷利卡，同案
      被告申○○向如附表一所示之人收取表列現款，悉數轉交
      被告甲戊○，告訴人魏志強則自行匯款給被告甲戊○；另
      被告甲戊○則向如附表二所示之人收取現金，惟並未能依
      約將如附表一、二所示之人及魏志強所購買之捷利卡交付
      等事實，復經證人Ｋ○○、蔡鎮漢、ｚ○○於偵查中及證
      人魏志強、魏蘇嘉（介紹魏志強向李明禮購買捷利卡）於
      警詢時證述綦詳，並有蔡鎮漢申訴案初步調查報告、合作
      金庫銀行存款憑條、合作金庫銀行各類存款分戶交易明細
      表、中油公司油品行銷事業部電子計算機統一發票、漢翔
      公司委託申○○夫婦購買中油捷利卡受害人連署名單、合
      作金庫商業銀行太平分行函附之被告甲戊○上開帳戶之新
      開戶建檔登錄單、存款印鑑卡、各類存款分戶交易明細表
      （以上附於他字偵查卷(一)）、中油公司油品行銷事業部台
      中營業處函附之被告甲戊○購捷利卡明細表、被告甲戊○
      自96年1 月1 日至97年6 年30日止購買油票及捷利卡明細
      表、電子計算機統一發票（以上附於他字偵查卷(二)）、合
      作金庫銀行存款憑條（附於臺中縣警察局太平分局警券第
      14頁）、如附表二之被害人名冊（附於98年度偵字第5684
      號偵查卷第12、13、26頁）、臺中市警察局第一分局搜索
      扣押筆錄暨扣押物品目錄表（附於98年度聲搜字第4 號偵
      查卷）附卷可稽，及扣案之中油公司電子計算機統一發票
      1 冊（共計79張）、親友電話名冊4 張、合作金庫銀行交
      易明細表28張、被告甲戊○上開合作金庫商業銀行帳戶存
      款存摺2 本足資佐憑。
（二）被告甲戊○雖以前揭情詞置辯，然查：
  １、倘若被告甲戊○所辯不假，則本案之關鍵人物係「陳淑芬
      」，而依被告甲戊○之供述（97年度他字第3179號偵查卷
      ，下稱他字偵查卷，(一)第94、114 頁），可知自始至終僅
      有被告甲戊○1 人曾與之接觸。但質之「陳淑芬」之真實
      身分為何一節，被告甲戊○於偵查中卻供稱：其不知道「
      陳淑芬」是否真名，認識時就叫「陳淑芬」，係54年次，
      於88年間，伊在台新銀行北屯分行之台銓行銷信用卡中心
      做業務推廣時，「陳淑芬」係於88、89年前來面試，後來
      沒有多久就走了，於96年4 、5 月份，「陳淑芬」用保密
      電話打伊使用之行動電話門號0000-000000 號，向伊表示
      伊先生公司有多餘的油券，問伊要不要買，「陳淑芬」之
      先生係址設臺中縣大里市○○路○ 段19號之「立川機械公
      司」經理，公司電話為0000-0000 號，出事後，伊才打這
      支電話，但是空號，另「陳淑芬」於96年6 、7 月間，給
      伊00 00-000000號之電話號碼，但伊沒有打過這支電話，
      出事後，約於97年4 、5 月份，伊打這支門號結果是暫停
      使用云云。經檢察官命警查訪臺中縣大里市○○路○ 段19
      號之址，均未曾發現「立川機械公司」設址營運之情形，
      復查無市話00-00000000 號及行動電話門號0000-000000
      號之用戶資料等情，有中華電信資料查詢單、臺中縣警察
      局霧峰分局97年8 月28日中縣霧警偵字第0970015246號函
      （含職務報告1 紙、訪查紀錄表3 份、現場照片4 張）（
      97年度他字第3179號偵查卷(一)第21、23-28 、90 -91頁）
      附卷可稽。堪認依據被告甲戊○所提供之資料，均無法查
      悉「陳淑芬」之真實身分。則衡情，被告甲戊○之月薪約
      3 、4 萬元，卻將價值逾5 百萬元之捷利卡全數交付給「
      陳淑芬」，且竟只知「陳淑芬」之名，不知其餘資料，亦
      未曾打過電話聯絡「陳淑芬」，甚至依卷附剪報資料（他
      字偵查卷(一)第120 、121 、123-127 頁），於96年11月間
      ，新聞輿論及媒體已質疑漢翔公司員工取得9 折油券之管
      道來源時，被告甲戊○仍未向「陳淑芬」確認身分，均顯
      與常情有違。被告甲戊○於本院審理時又供稱：在本案爆
      發後，「陳淑芬」在伊停放汽車之土庫停車場等伊，伊告
      知沒有錢清償如附表一、二、魏志強等人，「陳淑芬」有
      拿2 萬5000元給伊，要伊轉交給證人甲Ｃ○，在此之前伊
      撥打「陳淑芬」的電話已經打不通，這次碰到她，沒有再
      跟「陳淑芬」確認電話及身分，因為「陳淑芬」說以後會
      給伊捷利卡，伊就讓她離開等語（本院卷第195 頁背面）
      ，益顯被告甲戊○所辯係悖於情理，要無足取。
  ２、又被告甲戊○於97年10月22日、97年12月30日、98年1 月
      12日偵訊時供稱：伊與「陳淑芬」之往來模式，係由「陳
      淑芬」主動打保密電話（即未顯示來電號碼）詢問伊要不
      要買油票及告知當月可購買之額度，並主動打保密電話問
      伊錢是否收齊，伊與「陳淑芬」都約在五權西路與忠明南
      路附近，「陳淑芬」騎機車或開車過來，2 人再一起去中
      油營業處買油票，買了之後，先由「陳淑芬」拿回公司報
      帳，「陳淑芬」過2 、3 天再將捷利卡交給伊，其最後一
      次與「陳淑芬」見面係於97年3 月底，該次亦由「陳淑芬
      」打保密電話約其出來云云，但於98年1 月12日偵訊時已
      自承上開做法與常情不符等語（97年度偵字第16230 號偵
      查卷第4 頁、他字偵查卷(一)第134 頁）。另經臺灣臺中地
      方法院檢察署檢察官於98年2 月2 日行文被告甲戊○應比
      對通聯紀錄並陳報疑似「陳淑芬」之來電號碼後，被告甲
      戊○不僅不比對通聯紀錄，甚者，於98年2 月19日偵訊時
      改口稱：於97年2 、3 月份，「陳淑芬」都是直接找伊較
      多，幾乎沒有打保密電話，「陳淑芬」都在五權西路與忠
      明南路的土庫停車場附近，伊去那邊看到好像「陳淑芬」
      的車，「陳淑芬」就會跟其揮手，「陳淑芬」就表示在3
      月份有5 、6 百萬元可以買的額度等語（他字偵查卷(二)第
      41頁），先後供述更屬迥異。再者，經檢察官發文通知被
      告甲戊○應攜帶向中油公司購買油票及捷利卡之統一發票
      到庭說明，被告甲戊○於98年1 月22日偵訊時竟謊稱：發
      票均已丟了云云（他字偵查卷(一)第146 頁），然經檢察官
      命警於98年4 月3 日上午7 時10分許，持本院核發之搜索
      票前往臺中縣太平市○○路250 號5 樓被告甲戊○之住處
      執行搜索後，當場扣得被告甲戊○所有之中油公司電子計
      算機統一發票1 冊（共計79張）等物，已如前述，核與被
      告甲戊○此部分所辯迥異。依上種種，在在顯示被告甲戊
      ○並未吐實，究竟有無「陳淑芬」之人，更屬可疑。
  ３、再者，如按被告甲戊○所辯，購得之捷利卡是交給「陳淑
      芬」拿回報帳，理當係由「陳淑芬」所任職之公司或需報
      帳之個人出名購買，且應拿取統一發票為憑證，殊無由被
      告甲戊○以自己名義購買並由被告甲戊○保留發票之理。
      惟依前述，被告甲戊○不僅係以自己名義向中油公司購買
      捷利卡，且在自己住處為警查扣購買憑證即電子計算機統
      一發票，依上，益徵被告甲戊○之辯解，應係虛構，並不
      可採。。
（三）綜上所述，被告甲戊○上開辯解，均不合情理，洵屬卸責
      之語，不足採信。從而，如附表一、二所示之人、證人魏
      志強所交付之現款，既均由被告甲戊○收受，並以被告甲
      戊○之名義，向中油公司購買捷利卡，被告甲戊○竟未依
      約交付捷利卡，且無法提出合理之說詞，應認其主觀上確
      有不法所有意圖，至臻明確。從而，被告甲戊○前揭詐欺
      取財犯行，事證明確，堪予認定。
二、核被告甲戊○所為，係犯刑法第339 條第1 項之詐欺罪。被
    告甲戊○利用同案被告申○○向如附表一所示之人訛騙代購
    捷利卡之款項，係間接正犯。被告甲戊○係基於同一詐騙代
    購捷利卡款項之犯罪計劃，而分別向如附表一、二所示之人
    及證人魏志強訛騙現款，係以一詐欺取財犯行，同時侵害數
    法益，為想像競合犯。爰審酌被告甲戊○前無任何犯罪紀錄
    ，有臺灣高等法院被告前案紀錄表可按，其為圖私利，利用
    同事間相互信賴之情誼，施詐騙財，犯罪之動機、目的均可
    議，手段雖然平和，但訛騙之對象眾多，詐得之款項頗鉅，
    犯後又飾詞狡辯，矢口否認犯行，惟業與如附表二所示之人
    以給付金額3 成之條件達成和解，尚與如附表一所示之人進
    行民事訴訟等一切情狀，量處如主文第一項所示之刑，以資
    懲儆。至於扣案之中油公司電子計算機統一發票1 冊（共計
    79張）、親友電話名冊4 張、合作金庫銀行交易明細表28張
    、甲戊○上開合作金庫商業銀行帳戶存款存摺2 本，雖均係
    被告甲戊○所有並因違犯上開犯行所用或所得之物，但中油
    公司電子計算機統一發票1 冊（共計79張）、合作金庫銀行
    交易明細表28張、甲戊○上開合作金庫商業銀行帳戶存款存
    摺2 本，均僅係被告甲戊○向中油公司歷次購買油票及捷利
    卡及支付中油公司價款之憑證，親友電話名冊4 張則非專供
    上開犯行所用之物，爰均不予宣告沒收。
三、公訴意旨雖謂：被告甲戊○基於意圖為自己不法所有之集合
    犯意，自96年7 月間起，即自行向南山人壽公司同事及利用
    同案被告申○○向漢翔公司員工誆稱：伊友人之公司為犒賞
    員工大量購入中油油票，然該公司有員工欲以油票面額之九
    折價換取現金，故可代為向該公司員工購買等語，致公司同
    事誤以為真而陷於錯誤，先小額委託被告甲戊○夫妻代購成
    功後，進而陸續大額購買油票，因認被告甲戊○自96年7 月
    間起即為詐欺犯行等語。然查，依起訴書犯罪事實之記載，
    公訴人亦認被告甲戊○於97年3 月間向如附表一、二、甲Ｍ
    ○訛騙代購捷利卡之前，均有依約交付受託購買之油票，且
    證人ｚ○○、甲Ｃ○到院均結證稱：除了97年3 月份出事的
    這次捷利卡，之前購買的油票均有拿到等語（本院卷第189
    頁背面至第190 頁、第195 頁背面），故尚難認被告甲戊○
    於97年3 月以前，代購中油公司油票並有依約交付部分，有
    何詐欺取財犯行。惟公訴人認此部分與前揭論罪科刑之詐欺
    取財罪間係集合犯之關係，屬實質上一罪，爰不另為無罪之
    諭知。
、被告申○○無罪部分
一、公訴意旨略以：被告申○○就前揭犯罪事實欄所載詐欺取財
    犯行，及自96年7 月間起，代購中油油票部分（即前揭不另
    為無罪諭知部分），與同案被告甲戊○有犯意聯絡及行為分
    擔，因認被告申○○亦涉犯刑法第339 條第1 項之詐欺取財
    罪嫌。
二、按犯罪事實應依證據認定之，無證據不得認定犯罪事實；不
    能證明被告犯罪者，應諭知無罪之判決，刑事訴訟法第154
    條第2 項、第301 條第1 項分別定有明文。又認定不利於被
    告之事實，須依積極證據，苟積極證據不足為不利於被告事
    實之認定時，即應為有利於被告之認定，更不必有何有利之
    證據；認定犯罪事實所憑之證據，雖不以直接證據為限，間
    接證據亦包括在內，然而無論直接或間接證據，其為訴訟上
    之證明，須於通常一般之人均不致有所懷疑，而得確信為真
    實之程度者，始得據為有罪之認定，若其關於被告是否犯罪
    之證明未能達此程度，而有合理性懷疑之存在，致使無從形
    成有罪之確信，根據「罪證有疑，利於被告」之證據法則，
    即不得遽為不利於被告之認定。再事實之認定，應憑證據，
    如未能發現相當證據，或證據不足以證明，自不能以推測或
    擬制之方法，以為裁判之基礎，最高法院分別著有30年上字
    第816 號、76年台上字第4986號、40年台上字第86號判例可
    資參照。
三、公訴人認被告申○○亦共犯上開犯行，係以被告申○○與同
    案被告甲戊○係夫妻關係，且有以代購油票及捷利卡為由，
    向漢翔公司、南山人壽公司員工收取款項，並均交由被告甲
    戊○向中油公司油品行銷事業部臺中營業處購買油票及捷利
    卡，惟於97年3 、4 月間，未依約交付捷利卡，且同案被告
    甲戊○所辯取走捷利卡之「陳淑芬」並查無其人，於96年11
    月間，新聞輿論及媒體已質疑漢翔公司員工取得9 折油券之
    管道來源時，被告2 人仍未向「陳淑芬」確認身分，且被告
    2 人長期代購之對象均為公司同事及同事之友人，完全未替
    親人代購，均與常情有違。而被告申○○於96年11月12日，
    接受漢翔公司政風處訪談時，又表示：「來源為私人公司向
    中油採購犒賞該公司員工當獎金使用，但該公司員工騎機車
    要法消化全部油票，只有請本人協助幫忙。公司及人名基於
    朋友情誼及商業機密（節稅）無法奉告」等語，與同案被告
    甲戊○又不願核對被告甲戊○與「陳淑芬」之通聯紀錄，被
    告甲戊○隨後改稱：「陳淑芬」多是直接找伊，幾乎沒有打
    電話云云，又謊稱中油發票已丟棄，堪認「陳淑芬」若非被
    告2 人杜饌之人物，即為被告2 人有意隱匿之人。另依被告
    2 人說法，油票或捷利卡之來源應由某私人公司先出資向中
    油公司油品行銷事業部購買後，再由被告甲戊○持現金，向
    該公司員工購買油票或捷利卡，且應由該私人公司自行保留
    發票報帳使用，絕無以被告甲戊○之名義購買並由被告甲戊
    ○保留發票之理。堪認自96年7 月起，被告2 人所述9折油
    票或捷利卡之來源，應係虛構。再參以被告2人於97年3、4
    月份，詐得之金額至少為544萬5500元，另被告甲戊○自96
    年7 月起迄97年2 月底止，購買油票之總額為1943萬5000元
    ，被告2 人先前墊付之1 折金額應為194 萬3500元，則被告
    2 人仍可獲利至少350 萬2000元，足認被告2 人主觀上具有
    不法所有之意圖等，資為論據。訊據被告申○○固坦承向如
    附表一所示之人邀約代購捷利卡，並向如附表一所示之人收
    取代購捷利卡之款項等事實，惟堅詞否認有何詐欺取財犯行
    ，辯稱：當初是同案被告甲戊○告知她有朋友在賣9 折油票
    ，問伊朋友要不要，伊才向漢翔公司同事邀約購買，並不知
    有「陳淑芬」之人，因為伊從不干涉老婆即同案被告甲戊○
    之交友情形。而伊向如附表一所示之人所收取表列款項均交
    給同案被告甲戊○，迨至97年4 月間，被告甲戊○向伊表示
    所購得之捷利卡均遭自稱「陳淑芬」之友人取走後未還，伊
    才知有「陳淑芬」之人，伊也是被害人等語。經查：
（一）被告申○○係經由同案被告甲戊○之告知，始知有以9 折
      價格購買中油公司油票及捷利卡之訊息，伊本不知有「陳
      淑芬」之人，是本案爆發後，始由同案被告甲戊○告知所
      購買之捷利卡均遭「陳淑芬」拿取等情，業據被告申○○
      始終供承明確，復為同案被告甲戊○所是認。而姑不論有
      無「陳淑芬」之人，被告2 人亦一致供稱：自始至終均是
      由同案被告甲戊○去接洽取得中油公司油票及捷利卡，被
      告申○○只是收取如附表一所示之人之現款，且悉數交給
      同案被告甲戊○等語，亦有卷附被告2 人之偵訊筆錄及本
      院準備程序筆錄、審判筆錄及中油公司函附之購買資料（
      確係由被告甲戊○出名購買）在卷可考。基此，被告申○
      ○是否確實知曉同案被告甲戊○取得中油公司捷利卡之管
      道、過程及「陳淑芬」之人，即非無疑。
（二）而依現有卷證，雖查無「陳淑芬」之人，但被告2 人均供
      稱：「陳淑芬」是被告甲戊○之前在台新銀行工作之同事
      ，被告申○○並不認識等語，且被告2 人雖為夫妻關係，
      但彼此是否深究個人之交友細節，各個家庭狀況不一，被
      告申○○辯稱：伊從不干涉同案被告甲戊○之交友等語，
      尚與事理無違。而「陳淑芬」既係同案被告甲戊○之友人
      ，公訴人又未提出任何證據證明被告申○○亦認識「陳淑
      芬」，則被告申○○不知「陳淑芬」之正確年籍、身分，
      於新聞報導質疑漢翔公司員工取得9 折油票之管道來源時
      ，亦未進一步去追究，尚難認有何悖離常情之處。
（三）又家人間之相處模式及情誼深淺，各家互異，被告申○○
      之兄即證人李銘仁於偵查中復結證稱：伊太太有跟被告申
      ○○購買9 折價之油票，以3600元買得4000元價值之油票
      等語（他字偵查卷(二)第37頁）。是以公訴人以被告2 人長
      期代購油票之對象均為公司同事及同事之友人，完全未替
      親人代購，即遽認必然違背常理，尚嫌速斷。
（四）被告申○○於96年11月12日接受漢翔公司政風處訪談時，
      雖表示：「來源為私人公司向中油採購犒賞該公司員工當
      獎金使用，但該公司員工騎機車要法消化全部油票，只有
      請本人協助幫忙。公司及人名基於朋友情誼及商業機密（
      節稅）無法奉告。」等語，但於偵訊時已解釋稱：伊於前
      開訪談時，是依伊老婆（即同案被告甲戊○）講的內容回
      答，也是伊老婆說基於朋友情誼及公司商業機密，所以無
      法奉告等語（他字偵查卷(一)第134 頁），核與前述被告2
      人均致供稱：被告申○○本不知有「陳淑芬」之人等語相
      符，前開訪談之陳述即非全然無稽。況且，同案被告甲戊
      ○縱使虛構捷利卡之來源，但同案被告甲戊○確實有將收
      取之款項持向中油公司購買價值逾5 百萬元之捷利卡，則
      係確定之事實，公訴人並未能進一步提出積極證據證明被
      告申○○在同案被告甲戊○購得上開捷利卡後，確實知曉
      同案被告甲戊○如何處置該等捷利卡，自無法單憑被告2
      人係夫妻關係，且被告申○○有向如附表一所示之人收取
      價款，即遽認被告申○○與同案被告甲戊○就前揭犯罪事
      實欄所載犯行，有何犯意之聯絡及行為之分擔。
（五）另依同案被告甲戊○之供述，係由如附表一、二所示之人
      及證人魏志強出資9 折之價款，再由「陳淑芬」交付另1
      折之款項，由同案被告甲戊○持以向中油公司購買捷利卡
      （他字偵查卷(一)第15頁）。公訴人謂：被告2 人於97 年3
      、4 月份，詐得之金額至少為544 萬5500元，另同案被告
      甲戊○自96年7 月起迄97年2 月底止，購買油票之總額為
      1943萬5000元，被告2 人先前墊付之1 折金額應為194 萬
      3500元，則被告2 人仍可獲利至少350 萬2000元，被告2
      人主觀上具有不法所有之意圖云云，不僅與同案被告甲戊
      ○之上開供述不合，又未能提出任何被告2 人確有出資墊
      付之證據以資佐實，此部分推論，尚屬無據。
（六）再參以被告申○○於知悉同案被告甲戊○無法依約交付捷
      利卡後，旋即通知漢翔公司協助處理如附表一所示之人交
      付款項委託代購捷利卡事宜，並於97年4 月16日在漢翔公
      司召開說明會等情，業經被告2 人供明在卷，復經證人ｚ
      ○○、Ｄ○○、甲Ｃ○到庭結證詳確（本院卷第189 、19
      2 頁、第194 頁背面）。衡情，被告申○○若真有與同案
      被告甲戊○共同施詐訛騙之犯行，豈有自招罪行，主動尋
      求解決之道之理。基此，被告申○○辯稱：伊無詐騙如附
      表一所示之人，且是案發後才知「陳淑芬」之事等語，益
      徵非不可信。
（七）綜上所陳，同案被告甲戊○關於「陳淑芬」之辯詞雖無足
      採信，但公訴人並未提出其他確切之證據證明被告申○○
      對於被告甲戊○虛捏或隱匿「陳淑芬」之人，或於購得價
      值逾5 百萬元之捷利卡後，如何處置該等捷利卡等等，確
      實知情，且係自始即與同案被告甲戊○共同基於詐欺取財
      之犯意而分工行騙，依現有卷證，尚難認被告申○○就同
      案被告甲戊○於前揭犯罪事實欄所載犯罪事實之犯行，有
      何犯意之聯絡及行為之分擔。
（八）至於公訴人認被告申○○自96年7 月間起，詐騙代購中油
      油票部分（即前揭不另為無罪諭知部分），則同前說明，
      尚難認被告申○○於97年3 月以前，代購中油公司油票並
      有依約交付部分，有何詐欺取財犯行。
（九）綜上所陳，公訴人所舉之證據尚不足以證明被告申○○犯
      罪，此外本院復查無其他證據足認被告銘禮確有公訴人所
      指之詐欺取財犯行，揆諸前揭說明，既無積極證據足認被
      告有刑法第339 條第1 項之詐欺取財罪行，不能證明被告
      申○○犯罪，依法應諭知無罪之判決。
據上論斷，應依刑事訴訟法第299 條第1 項前段、第301 條第1
項，刑法第339 條第1 項、第55條，刑法施行法第1 條之1 ，判
決如主文。
本案經檢察官壬○○到庭執行職務
中    華    民    國    98    年    8     月    31    日
              刑事第七庭  審判長法  官  陳慧珊
                                法  官  林慶郎
                                法  官  莊嘉蕙
以上正本證明與原本無異
如不服本判決應於收受送達後十日內向本院提出上訴書狀，並應
敘述具體理由；其未敘述上訴理由者，應於上訴期間屆滿後二十
日內向本院補提理由書（均須按他造當事人之人數附繕本）「切
勿逕送上級法院」。
                                書記官  陳怡臻
中    華    民    國    98    年    8     月    31    日
附錄論罪科刑法條
刑法第339條第1項：
意圖為自己或第三人不法之所有，以詐術使人將本人或第三人之
物交付者，處5 年以下有期徒刑、拘役或科或併科1 千元以下罰
金。
附表一 （漢翔公司員工暨親友）
┌──┬──────────┬─────┐
│編號│姓名                │金額（元）│
├──┼──────────┼─────┤
│1   │ｚ○○              │18000     │
├──┼──────────┼─────┤
│2   │Ｌ○○              │45000     │
├──┼──────────┼─────┤
│3   │甲辛○              │72000     │
├──┼──────────┼─────┤
│4   │Ｍ○○              │90000     │
├──┼──────────┼─────┤
│5   │午○○              │36000     │
├──┼──────────┼─────┤
│6   │甲Ｊ○              │36000     │
├──┼──────────┼─────┤
│7   │Ｙ○○              │27000     │
├──┼──────────┼─────┤
│8   │甲Ｎ○              │18000     │
├──┼──────────┼─────┤
│9   │Ｆ○○              │18000     │
├──┼──────────┼─────┤
│10  │甲午○              │18000     │
├──┼──────────┼─────┤
│11  │ｕ○○              │18000     │
├──┼──────────┼─────┤
│12  │ｎ○○              │27000     │
├──┼──────────┼─────┤
│13  │戌○○              │13500     │
├──┼──────────┼─────┤
│14  │甲申○              │4500      │
├──┼──────────┼─────┤
│15  │ｇ○○              │13500     │
├──┼──────────┼─────┤
│16  │ｒ○○              │4500      │
├──┼──────────┼─────┤
│17  │ｗ○○              │18000     │
├──┼──────────┼─────┤
│18  │己○○              │9000      │
├──┼──────────┼─────┤
│19  │甲Ａ○              │9000      │
├──┼──────────┼─────┤
│20  │ｘ○○              │9000      │
├──┼──────────┼─────┤
│21  │ｑ○○              │9000      │
├──┼──────────┼─────┤
│22  │甲Ｐ○              │9000      │
├──┼──────────┼─────┤
│23  │甲己○              │9000      │
├──┼──────────┼─────┤
│24  │Ｈ○○              │9000      │
├──┼──────────┼─────┤
│25  │ｏ○○              │9000      │
├──┼──────────┼─────┤
│26  │甲寅○              │9000      │
├──┼──────────┼─────┤
│27  │甲乙○              │9000      │
├──┼──────────┼─────┤
│28  │丙○○              │9000      │
├──┼──────────┼─────┤
│29  │戊○○              │18000     │
├──┼──────────┼─────┤
│30  │ｈ○○              │9000      │
├──┼──────────┼─────┤
│31  │Ｇ○○              │9000      │
├──┼──────────┼─────┤
│32  │甲壬○              │9000      │
├──┼──────────┼─────┤
│33  │甲巳○              │9000      │
├──┼──────────┼─────┤
│34  │玄○○              │9000      │
├──┼──────────┼─────┤
│35  │庚○○              │9000      │
├──┼──────────┼─────┤
│36  │ｌ○○              │18000     │
├──┼──────────┼─────┤
│37  │ｉ○○              │9000      │
├──┼──────────┼─────┤
│38  │寅○○              │9000      │
├──┼──────────┼─────┤
│39  │ｆ○○              │9000      │
├──┼──────────┼─────┤
│40  │甲玄○              │9000      │
├──┼──────────┼─────┤
│41  │ｔ○○              │9000      │
├──┼──────────┼─────┤
│42  │丁○○              │9000      │
├──┼──────────┼─────┤
│43  │甲Ｉ○              │9000      │
├──┼──────────┼─────┤
│44  │Ｉ○○              │9000      │
├──┼──────────┼─────┤
│45  │ｅ○○              │9000      │
├──┼──────────┼─────┤
│46  │Ｂ○○              │9000      │
├──┼──────────┼─────┤
│47  │黃○○              │9000      │
├──┼──────────┼─────┤
│48  │甲Ｌ○              │9000      │
├──┼──────────┼─────┤
│49  │甲子○              │126000    │
├──┼──────────┼─────┤
│50  │宇○○              │99000     │
├──┼──────────┼─────┤
│51  │ｂ○○              │36000     │
├──┼──────────┼─────┤
│52  │甲酉○              │45000     │
├──┼──────────┼─────┤
│53  │ｐ○○（配偶姚玉琦）│36000     │
├──┼──────────┼─────┤
│54  │楊俊彥              │36000     │
├──┼──────────┼─────┤
│55  │Ｏ○○              │18000     │
├──┼──────────┼─────┤
│56  │ｓ○○              │27000     │
├──┼──────────┼─────┤
│57  │子○○              │162000    │
├──┼──────────┼─────┤
│58  │巳○○              │18000     │
├──┼──────────┼─────┤
│59  │Ｖ○○              │18000     │
├──┼──────────┼─────┤
│60  │Ｕ○○              │27000     │
├──┼──────────┼─────┤
│61  │甲Ｋ○              │36000     │
├──┼──────────┼─────┤
│62  │ｙ○○              │9000      │
├──┼──────────┼─────┤
│63  │甲Ｂ○              │9000      │
├──┼──────────┼─────┤
│64  │甲Ｆ○              │18000     │
├──┼──────────┼─────┤
│65  │林崇棋              │9000      │
├──┼──────────┼─────┤
│66  │陳緯源              │9000      │
├──┼──────────┼─────┤
│67  │甲丙○              │9000      │
├──┼──────────┼─────┤
│68  │ａ○○              │9000      │
├──┼──────────┼─────┤
│69  │亥○○              │9000      │
├──┼──────────┼─────┤
│70  │丑○○              │63000     │
├──┼──────────┼─────┤
│71  │甲○○              │27000     │
├──┼──────────┼─────┤
│72  │甲辰○              │9000      │
├──┼──────────┼─────┤
│73  │蔡鎮漢              │45000     │
├──┼──────────┼─────┤
│74  │地○○              │117000    │
├──┼──────────┼─────┤
│75  │癸○○              │81000     │
├──┼──────────┼─────┤
│76  │Ｃ○○              │72000     │
├──┼──────────┼─────┤
│77  │乙○○              │45000     │
├──┼──────────┼─────┤
│78  │甲Ｈ○              │45000     │
├──┼──────────┼─────┤
│79  │甲丁○              │36000     │
├──┼──────────┼─────┤
│80  │甲卯○              │36000     │
├──┼──────────┼─────┤
│81  │Ｄ○○              │27000     │
├──┼──────────┼─────┤
│82  │Ｎ○○              │18000     │
├──┼──────────┼─────┤
│83  │卯○○              │9000      │
├──┼──────────┼─────┤
│84  │Ｔ○○              │9000      │
├──┼──────────┼─────┤
│85  │甲宇○              │9000      │
├──┼──────────┼─────┤
│86  │Ｐ○○              │108000    │
├──┼──────────┼─────┤
│87  │Ｓ○○              │54000     │
├──┼──────────┼─────┤
│88  │宙○○              │9000      │
├──┼──────────┼─────┤
│89  │ｄ○○              │63000     │
├──┼──────────┼─────┤
│90  │ｍ○○              │36000     │
├──┼──────────┼─────┤
│91  │ｃ○○              │18000     │
├──┼──────────┼─────┤
│92  │ｖ○○              │9000      │
├──┼──────────┼─────┤
│93  │甲庚○              │9000      │
├──┼──────────┼─────┤
│94  │甲Ｏ○              │9000      │
├──┼──────────┼─────┤
│95  │甲黃○              │9000      │
├──┼──────────┼─────┤
│96  │甲戌○              │9000      │
├──┼──────────┼─────┤
│97  │甲Ｇ○              │18000     │
├──┼──────────┼─────┤
│98  │未○○              │9000      │
├──┼──────────┼─────┤
│99  │甲地○              │18000     │
├──┼──────────┼─────┤
│100 │Ｋ○○              │414000    │
├──┼──────────┼─────┤
│101 │Ｗ○○              │81000     │
├──┼──────────┼─────┤
│102 │辛○○              │18000     │
├──┼──────────┼─────┤
│103 │Ｒ○○              │54000     │
├──┼──────────┼─────┤
│104 │Ｚ○○              │9000      │
├──┼──────────┼─────┤
│105 │酉○○              │18000     │
├──┼──────────┼─────┤
│106 │甲甲○              │27000     │
├──┼──────────┼─────┤
│107 │Ａ○○              │27000     │
├──┼──────────┼─────┤
│108 │甲Ｄ○              │9000      │
├──┼──────────┼─────┤
│109 │甲天○              │18000     │
├──┼──────────┼─────┤
│110 │甲未○              │27000     │
├──┼──────────┴─────┤
│總計│326萬7000元                     │
└──┴────────────────┘
附表二（南山人壽公司員工暨親友）
┌──┬─────────────┬─────┐
│編號│姓名                      │金額（元）│
├──┼─────────────┼─────┤
│1   │甲Ｃ○                    │0000000   │
├──┼─────────────┼─────┤
│2   │甲Ｅ○                    │180000    │
├──┼─────────────┼─────┤
│3   │天○○                    │72000     │
├──┼─────────────┼─────┤
│4   │ｊ○○                    │18000     │
├──┼─────────────┼─────┤
│5   │Ｑ○○                    │18000     │
├──┼─────────────┼─────┤
│6   │甲亥○                    │9000      │
├──┼─────────────┼─────┤
│7   │ｋ○○                    │18000     │
├──┼─────────────┼─────┤
│8   │葉吉良                    │18000     │
├──┼─────────────┼─────┤
│9   │Ｊ○                      │90000     │
├──┼─────────────┼─────┤
│10  │辰○○                    │8500      │
├──┼─────────────┼─────┤
│11  │甲丑○                    │34000     │
├──┼─────────────┼─────┤
│12  │Ｅ○○                    │17000     │
├──┼─────────────┼─────┤
│13  │甲癸○                    │25500     │
├──┼─────────────┼─────┤
│14  │Ｘ○○                    │136000    │
├──┼─────────────┼─────┤
│15  │甲宙○（起訴書誤為蔡瑛澧）│470000    │
├──┼─────────────┴─────┤
│總計│ 212萬4500元                          │
└──┴───────────────────┘


司法院資訊處製作；財團法人民間司法改革基金會備份。
